【裁判字號】    97,訴,266
【裁判日期】    971203
【裁判案由】    國籍事務
【裁判全文】
高雄高等行政法院判決
                                    97年度訴字第00266號
                              .
原      告  甲○○
訴訟代理人  張榮作  律師
被      告  高雄縣大社鄉戶政事務所
代  表  人  乙○○  主任
上列當事人間國籍事務事件，原告不服高雄縣政府中華民國97年
3月11日府法訴字第0970055362號訴願決定，提起行政訴訟，本
院判決如下：
  主  文
原告之訴駁回。
訴訟費用由原告負擔。
  事實及理由
一、緣原告於民國96年10月23日向被告申請準歸化中華民國國籍
    ，由被告以96年11月13日社鄉戶字第0960002342號函檢附原
    告相關申請資料，函請高雄縣政府核發準歸化中華民國國籍
    證明，嗣高雄縣政府依內政部96年11月28日台內戶字第0960
    185008號函文所示，認原告歸化之申請，核與國籍法第3條
    第1項第3款規定「品行端正，無犯罪紀錄」之要件不符，以
    96年11月29日府民戶字第0960270402號函檢還被告有關原告
    之申請資料，被告乃以96年12月6日社戶鄉字第0960002466
    號函駁回原告之申請。原告不服，提起訴願，亦遭決定駁回
    ，遂提起本件行政訴訟。
二、原告起訴意旨略以：
（一）原告於93年9月9日與訴外人葉英煜結婚，至今已超過4年
      ，被告以原告居留外僑查察記事紀錄略以：「．．．從事
      坐檯、陪酒、推拿等工作」，而認原告違反國籍法第3條
      第1項第3款「品行端正，無犯罪紀錄」之規定，駁回原告
      歸化中華民國國籍之申請。然原告於93年12月至95年11月
      間，都是在越南前同事丙○○所經營之「越南姑娘小吃店
      」擔任廚房工作並負責打掃，且警方臨檢時，原告皆是在
      店外，並未曾在店內或包廂內，而原告又不識字，實不知
      警方所書寫內容為何，僅是依警方要求簽名，至今方知警
      方所記載內容對原告不利，且導致原告無法申請歸化，而
      警方5次查察之地點皆是同一，為何記載卻不相同，原告
      亦無法理解。雖該店內有提供酒類及女服務生，惟原告乃
      是從事廚房與打掃工作，且「高雄縣政府警察局仁武分局
      1組臨檢紀錄表」95年11月10日20時30分檢查情形記載：
      「．．．臨檢各包廂未發現有設置鋼管舞池等，未發現色
      情情事。」是該店既無被查獲任何色情情事，豈能因該店
      內有提供酒品及雇用女服務生，即認定原告為「品行不端
      正」？況內政部認定原告「品行不端正」，乃是以原告有
      從事坐檯陪酒，惟由上述臨檢等紀錄，顯然未能證實原告
      有坐檯陪酒之行為，自不能僅以工作名冊上有原告姓名，
      即逕行認定原告有坐檯陪酒行為。而證人即警員丁○○雖
      於鈞院97年9月12日行準備程序時證稱：「（問：所載的
      內容沒有寫坐檯、陪酒、那這是什麼意思？）答：這是從
      事坐檯、陪酒名冊。」惟如該名冊既是「從事坐檯、陪酒
      名冊」，為何記載「特種營業場所工作外籍配偶名冊」？
      故警員丁○○所述顯與常情有違。而鈞院詢問警員丁○○
      ：「95年9月23日查獲時，有無看到甲○○？」其不回答
      是否曾看到，卻回答「原告是從事坐檯、陪酒」，避重而
      就輕，顯然其對於原告並無印象甚明；其又稱「煮飯、洗
      菜的人我們不會寫上去（名冊）。」然而，原告多次遭臨
      檢，警員從未詢問原告之工作內容或性質，僅是其私自認
      定，且臨檢都是要所有外籍新娘登記名冊，該證人於開庭
      時竟謊稱「煮飯、洗菜的人我們不會寫上去」，顯與事實
      不符。況除名冊外，證人丁○○對於鈞院詢問：「除此（
      名冊）之外，還有無現場查獲原告有坐檯、陪酒情形？」
      回答「沒有」；惟又稱「．．．我印象有一次，原告是穿
      著粉紅色衣服屬於低胸開口，很明顯不是端菜的服務生，
      ．．．。」證人前後所言業已前後矛盾；況縱其所述真係
      屬實，所謂穿著「粉紅色衣服屬於低胸開口」之款式，亦
      不能逕為認定即係陪酒人員，證人丁○○所述證詞，實不
      足為不利原告之認定甚明。且證人丙○○於97年8月15日
      於鈞院行準備程序時證稱：「我們是一起在越南工廠上班
      的同事，認識有10年了。」「問：營業項目為何？答：有
      卡拉OK、賣海鮮、就是吃飯唱歌。」「原告於94年來店裡
      幫忙。」「．．．原告在我那裡待大約快3年了」「她幫
      忙炒菜、掃地板。」其證詞業已證明原告於上述工作地點
      並無陪酒坐檯之工作，其原告之工作性質乃是「幫忙炒菜
      、掃地板」並無兼坐檯、陪酒、推拿等事。
（二）再者，原告自93年10月來台後，一直從事廚房相關工作，
      除95年12月至96年9月間，因原告配偶有投資，方在越園
      KTV負責櫃台收銀，而於96年10月後至今，一直與另位越
      南友人在高雄縣大寮鄉○○路302-6號共同經營越南小吃
      店，販賣越南河粉、小吃及雜貨，如原告真有從事坐檯陪
      酒，每月收入應該甚高，依常情論，自不可能再從事收入
      不高，且工時長又累之小吃販賣行業，本件原告外出工作
      乃是為分擔家計及盼望在臺的越南親友能幫助原告迅速學
      習國語，現原告業能使用國語為一定程度的對話，是被告
      僅以記載草率之書面資料即駁回原告之歸化國籍申請，顯
      有不當。
（三）另原告於97年1月3日曾向高雄縣政府警察局申請「警察刑
      事紀錄證明」1份，可證明原告在臺灣地區並無任何犯罪
      紀錄，實足證明原告之品行並無問題，自不能僅以原告曾
      幫忙配偶看顧KTV店家之生意，即逕而認定原告有坐檯陪
      酒、推拿、陪客人唱歌喝酒等行為。原告並未有如居留外
      僑查察記事紀錄之「．．．從事坐檯、陪酒、推拿等工作
      」品行不端行為，原告除幫忙配偶顧店外，並未從事任何
      陪酒行為，是原訴願決定書依據與事實不符之紀錄，認定
      原告品行不端而拒絕原告歸化國籍，實令原告難以接受。
（四）復按被告主張國籍申請是由其代查相關資料，由高雄縣政
      府核發歸化中華民國國籍，高雄縣政府轉到內政部，內政
      部駁回原因是因為原告「品行不端正」，且有高雄縣警察
      局仁武分局之清查名冊可證，足以證明原告從事坐檯、陪
      酒之情形。然查，被告所提之95年11月10日20時30分「高
      雄縣政府警察局仁武分局1組臨檢紀錄表」，檢查情形記
      載「於上述時地由本分局1、2、3組警官蔡虛諺．．．等3
      人實施檢查，該店招牌有開啟、包廂13間，其中有4間包
      廂有客人消費中，女侍共有24人，臨檢各包廂未發現有設
      置鋼管舞池等，未發現色情情事。檢查人員態度良好，店
      主未有任何損失及損害。」而外籍配偶名冊中亦未記載店
      內各員工之工作情形，自不能僅以名冊中有記載原告姓名
      即認定原告有坐檯陪酒，而鈞院向高雄縣政府仁武分局調
      閱之紀錄，相同亦僅有記載名冊，並未詳述臨檢之詳細情
      形，且依臨檢警員丁○○之證詞，顯見其臨檢時，並未逐
      一清查工作人員之工作性質，僅以個人主觀判定原告為陪
      酒人員，其所述自不足為不利原告之認定。綜上所述，被
      告不能僅以上開名冊之記載而認定原告「品行不端正」，
      原處分實有不當等語，資為爭執，並聲明求為撤銷原處分
      及訴願決定，並命被告應依原告之申請作成准許原告歸化
      中華民國國籍之處分。
三、被告則以：
（一）原告向被告申請準歸化中華民國國籍，被告依規定於96年
      10月25日以社鄉戶字第0960002220號函請內政部入出國及
      移民署專勤事務第2大隊高雄縣專勤隊查察，查得原告居
      留外僑查察記事紀錄略以：「．．．從事坐檯、陪酒、推
      拿等工作」。
（二）依據國籍法第3條第1項規定：「外國人或無國籍人，現於
      中華民國領域內有住所，並具備下列各款要件者，得申請
      歸化：．．．3、品行端正，無犯罪紀錄。．．．。」另
      依內政部96年6月29日台內戶字第0960102279號函有關96
      年度國籍法規與實務研習會外籍配偶提案之處理情形略以
      ：「1、外國人於申請準歸化及歸化國籍時，如查有『坐
      檯陪酒』情事者，即不符國籍法第3條『品行端正，無犯
      罪紀錄』之規定，自不得予以許可。」被告依前揭規定，
      而認定原告之申請案與國籍法第3條第1項第3款規定不符
      ，此亦有被告於97年1月3日社鄉戶字第0970000025號函請
      高雄縣政府警察局仁武分局提供原告相關偵訊筆錄或紀錄
      ，經高雄縣政府警察局仁武分局於97年1月9日高縣仁警外
      字第0970000077號函復提供轄內越園KTV清查名冊乙份可
      證，是處分並無不合等語，資為抗辯，並聲明求為判決駁
      回原告之訴。
四、本件兩造之爭點為：被告以原告未符合國籍法第3條第1項第
    3款所規定「品行端正，無犯罪紀錄」之要件，而駁回其準
    歸化中華民國國籍之申請，是否合法？茲分述如下：
（一）按「外國人或無國籍人，現於中華民國領域內有住所，並
      具備下列各款要件者，得申請歸化：．．．3、品行端正
      ，無犯罪紀錄。」「外國人為提出本法第9條規定之喪失
      其原有國籍之證明，得填具申請書，並檢附第8條第1項第
      2款至第8款或前條第1款、第3款所定文件，向國內住所地
      戶政事務所為之，轉直轄市或縣（市）政府核發準歸化中
      華民國國籍證明。」分別為國籍法第3條第1項第3款及行
      為時（下同）同法施行細則第10條第1項所明定。
（二）本件原告於96年10月23日向被告申請準歸化中華民國國籍
      ，由被告以96年11月13日社鄉戶字第0960002342號函檢附
      原告相關申請資料，函請高雄縣政府核發準歸化中華民國
      國籍證明，嗣高雄縣政府依內政部96年11月28日台內戶字
      第0960185008號函文所示，認原告歸化之申請，核與國籍
      法第3條第1項第3款規定「品行端正，無犯罪紀錄」之要
      件不符，以96年11月29日府民戶字第0960270402號函檢還
      被告有關原告之申請資料，被告乃以96年12月6日社戶鄉
      字第0960002466號函駁回原告之申請等情，有原告準歸化
      國籍申請書、被告96年11月13日社鄉戶字第0960002342號
      函、96年12月6日社戶鄉字第0960002466號函、高雄縣政
      府96年11月29日府民戶字第0960270402號函附原處分卷及
      本院卷可稽，應堪認定。
（三）次按行為時國籍法第3條第1項規定：「外國人或無國籍人
      ，現於中華民國領域內有住所，並具備下列各款條件者，
      得申請歸化：1、於中華民國領域內，每年合計有183日以
      上合法居留之事實繼續5年以上。2、年滿20歲並依中華民
      國法律及其本國法均有行為能力。3、品行端正，無犯罪
      紀錄。4、有相當之財產或專業技能，足以自立，或生活
      保障無虞。」準此可知，前揭外國人或無國籍人歸化為本
      國國籍，為維護國家之利益及公益，對於品行不端者、無
      法自立者或生活欠缺保障者，基於立法政策之考量，並不
      同意其歸化。又「外國人於申請準歸化及歸化國籍時，如
      查有『坐檯陪酒』情事者，即不符國籍法第3條『品行端
      正，無犯罪紀錄』之規定，自不得予以許可。」亦有申請
      歸化之辦理機關內政部於96年6月29日台內戶字第0960010
      2279號函知各縣市政府「96年度國籍法規與實務研習會綜
      合討論提案處理情形彙整表」可資參照。
（四）經查，被告前向內政部入出國及移民署專勤事務第2大隊
      高雄縣專勤隊函查原告素行紀錄，據該隊所檢送之居留外
      僑查察記事紀錄記載內容略以：94年5月5日查察結果，經
      高雄縣警察局以0940071004號函送原告於仁武分局轄內從
      事坐檯、陪酒、推拿等工作（註記者：戊○○）；94年11
      月21日查察結果，經高雄縣警察局以0940049775號函送原
      告於仁武分局轄內從事坐檯、陪酒、推拿等工作（註記者
      ：戊○○）；95年9月14日查察結果，原告未住在該址（
      按係指與其配偶所設籍之台北縣板橋市○○路119巷6號4
      樓），經高雄縣警察局仁武分局於95年9月8日在高雄縣仁
      武鄉仁安1巷4號越南姑娘小吃部實施臨檢時發現原告該處
      從事與客人唱歌喝酒之工作；95年9月23日經高雄縣警察
      局仁武分局臨檢，原告於高雄縣仁武鄉仁安1巷4號越南姑
      娘小吃部工作（註記者：丁○○）；95年10月20日查察結
      果，經高雄縣警察局仁武分局仁武所通報，原告在高雄縣
      仁武鄉仁安1巷4號越南姑娘小吃部從事與陪客人唱歌喝酒
      之工作（註記者：丁○○）等情，有被告96年10月25日社
      鄉戶字第0960002220號函、內政部入出國及移民署專勤事
      務第2大隊高雄縣專勤隊96年11月5日內授移專2高縣吉字
      第0960001466號函暨該居留外僑查察記事紀錄附原處分卷
      可稽。再者，本院向高雄縣警察局仁武分局函查結果，該
      分局以97年7月22日高縣仁警外字第0970016024號函所檢
      送該分局95年11月10日1組臨檢紀錄表記載：該分局1組臨
      檢紀錄表」95年11月10日20時30分至上開越南姑娘小吃部
      臨檢情形略載：「上述時地由本分局1、2、3組巡官蔡虛
      諺、鍾聰榮、丁○○等3人實施檢查，該店招牌有開啟、
      包廂13間，其中有4間包廂有客人消費中，女侍共有24人
      ，臨檢各包廂未發現有設置鋼管舞池等，未發現色情情事
      。．．．。」暨當時所製作之「高雄縣政府警察局仁武分
      局轄內特種營業場所工作外籍配偶名冊」則記載上開24人
      女侍之姓名年籍等項，原告（即英文姓名DO-THU-TRANG）
      亦為其中之一；次查，高雄縣政府警察局94年4月22日高
      縣警外字第0940071004號函檢送「高雄縣政府警察局外籍
      配偶坐檯陪酒、推拿坊名冊」予轄內外分局等，並載明當
      時臨檢外籍新娘從事坐檯陪酒、推拿等工作處所，共查獲
      含原告（即英文姓名DO-THU-TRANG）在內之外籍新娘共63
      名，請受文單位依規定之作業程序辦理外國人戶口訪查及
      註記作業；又查，高雄縣政府警察局94年11月11日高縣警
      外字第0940049775號函檢送「高雄縣政府警察局外籍配偶
      坐檯陪酒、推拿坊名冊」予高雄縣警察局仁武分局等，並
      載明該分局於94年10月間臨檢外籍新娘從事坐檯陪酒、推
      拿等工作處所，共查獲含原告（即英文姓名DO-THU-TRANG
      ，工作地點為上開越南姑娘小吃部）在內之外籍新娘共37
      名，請受文單位依規定之作業程序辦理外國人戶口訪查及
      註記作業等情，有高雄縣警察局仁武分局函97年7月22日
      高縣仁警外字第0970016024號函暨所附95年11月10日1組
      臨檢紀錄表、「高雄縣政府警察局仁武分局轄內特種營業
      場所工作外籍配偶名冊」、高雄縣政府警察局94年4月22
      日高縣警外字第0940071004號函暨所附「高雄縣政府警察
      局外籍配偶坐檯陪酒、推拿坊名冊」、高雄縣政府警察局
      94年11月11日高縣警外字第0940049775號函暨所附「高雄
      縣政府警察局外籍配偶坐檯陪酒、推拿坊名冊」附本院卷
      可稽，足資參酌。
（五）又查，證人即前高雄縣警察局仁武分局外事警員丁○○於
      本院97年9月12日行準備程序時到庭證稱：93年10月21日
      至96年1月2日係擔任高雄縣政府警察局仁武分局外事警察
      職務，負責查處非法外國人（除香港、大陸、澳門以外）
      違反入出國及移民法，查處時會到現場，並會同管區警員
      或高雄縣政府警察局警員一起去，查獲者會在臨檢紀錄表
      上做營業場所在場人員及從事坐檯陪酒工作服務人員之名
      冊，至於消費客人則不會記載在臨檢紀錄表上；「特種營
      業場所工作外籍配偶名冊」係管區警員所回報，所載內容
      即是外籍配偶從事坐檯、陪酒之名冊，該名冊係依據高雄
      縣政府警察局95年12月19日針對轄區內有從事坐檯、陪酒
      之處所，由管區去做清查，向營業場所服務小姐所作之名
      冊，而該函則係高雄縣政府警察局仁武分局報給高雄縣政
      府警察局的資料，由高雄縣政府警察局報給警政署核備後
      要執行之函文，名單資料則是依據各轄區派出所針對有坐
      檯、陪酒工作清查後所作之回報；95年9月14日（按此日
      係戶口查察之日期，原告未住在上開住所即台北縣板橋市
      ○○路119巷6號4樓，高雄縣警察局仁武分局係於95年9月
      8日至上開越南姑娘小吃部實施臨檢，此係證人看錯該欄
      之記載所致）伊有與轄區警員一起過去；95年9月23日查
      獲時，有看到原告，當時是每間包廂都檢查，從事坐檯、
      陪酒小姐要出來寫資料，原告是從事坐檯、陪酒工作，坐
      檯、陪酒是根據臨檢紀錄表的名冊，就是從事坐檯、陪酒
      的名冊；至於煮飯、洗菜的人就不會寫到名冊上去；95年
      11月10日臨檢時伊亦有到現場，臨檢紀錄表上檢附名冊的
      第1位英文名字即為原告，該名冊代表原告是從事坐檯、
      陪酒工作；臨檢時有將服務生、店東及坐檯人員區分開來
      ，名冊只有寫坐檯人員，不會將老闆寫上去，只要有看到
      在包箱內唱歌，就認定是違規坐檯；又所謂查獲係當場有
      脫衣服、妨害社會風俗，本件係屬查報，即不需要製作筆
      錄，認定違規坐檯時不需連客人一起註明；當時原告亦未
      向其主張是從事煮飯、打掃工作；95年11月10日雖有提到
      未發現色情情事，然所謂色情係指妨礙風化情事，原告是
      查報品行不端，從事坐檯、陪酒並不代表有從事色情工作
      ；伊去現場臨檢2次，原告都是在包廂內，包廂內有客人
      及從事坐檯、陪酒人員，要區分女性是客人或是坐檯、陪
      酒的人時，會問他是到該處做什麼，如果回答是上班，那
      就是有上班（即坐檯、陪酒）情事；伊印象中有一次，原
      告是穿著粉紅色衣服，屬於低胸開口，很明顯不是端菜的
      服務生，且原告在同一個工作場所已經被查報很多次了等
      語，有該準備程序筆錄（第3至9頁參照）附卷可參，核與
      前揭高雄縣警察局仁武分局97年7月22日高縣仁警外字第0
      970016024號函暨95年11月10日臨檢紀錄表、「高雄縣政
      府警察局仁武分局轄內特種營業場所工作外籍配偶名冊」
      所載內容，及上開居留外僑查察記事紀錄所記載，經高雄
      縣警察局仁武分局於95年9月14日及95年9月23日臨檢查察
      結果，原告確有在高雄縣仁武鄉仁安1巷4號越南姑娘小吃
      部從事與客人坐檯、陪酒之情節相符，證人丁○○係當時
      高雄縣警察局仁武分局外事警員及前揭居留外僑查察記事
      紀錄之註記者，其親身經驗目睹原告於前揭時地有與客人
      坐檯、陪酒之情事，且無其他證據足資證明其與原告有何
      過節，衡情自無設詞陷害之理，故其證詞應堪採信。原告
      既於前揭時地有坐檯、陪酒之情事，揆諸上開說明，即與
      國籍法第3條第1項第3款所規定申請歸化時需具備品行端
      正之要件不符，是被告以96年12月6日社鄉戶字第0960002
      466號函否准原告準歸化之申請，依法核無違誤。至原告
      主張高雄縣警察局仁武分局之臨檢紀錄表並未記載有發現
      色情情事，然此僅係因現場並無妨礙風化涉及刑案之問題
      ，核與原告是否有坐檯陪酒情事無涉；再者，證人即上開
      越南姑娘小吃部之老闆丙○○雖於本院97年8月15日行準
      備程序時亦到庭證稱，伊與原告以前是越南工廠一起上班
      的同事，認識有10年了，自94年起原告來伊店裡幫忙炒菜
      、掃地板等工作，大約有3年云云，核其證詞與前揭事實
      有間，無非基於舊日同事及僱傭情誼，而為迴護之詞，尚
      難採信；另證人即當時台北縣政府警察局外事科警務員戊
      ○○、外事巡佐己○，雖亦於本院97年9月12日行準備程
      序時到場，惟渠等或在上開居留外僑查察記事紀錄為相關
      之登錄工作，或前揭原告前揭設籍之台北縣板橋市○○路
      119巷6號4樓為外國人訪查工作，但均與原告於上開時地
      坐檯陪酒之情事無涉，附此說明。
五、綜上所述，原告之主張均無可採。被告以96年12月6日社鄉
    戶字第0960002466號函否准原告準歸化之申請，依法核無違
    誤。訴願決定遞予維持，亦無不合。原告起訴求為判決撤銷
    原處分及訴願決定，並請求判決命被告應依原告之申請作成
    准予原告歸化為中華民國國籍之處分，均為無理由，應予駁
    回。又本件事證已臻明確，故原告請求本院向高雄縣政府警
    察局調閱原告當時係與何人坐檯，及兩造其餘攻擊防禦方法
    ，均核與本件判決結果不生影響，爰不予調查及一一論述，
    附此敘明。
六、據上論結，本件原告之訴為無理由，依行政訴訟法第98條第
    1項前段，判決如主文。
中    華    民    國    97    年     12    月    3    日
          高雄高等行政法院第三庭
                      審判長法官  邱  政  強
                            法官  李  協  明
                            法官  詹  日  賢
以上正本係照原本作成。
如不服本判決，應於判決送達後20日內向本院提出上訴書狀，其
未表明上訴理由者，應於提起上訴後20日內向本院提出上訴理由
書（須按對造人數附繕本）；如於本判決宣示或公告後送達前提
起上訴者，應於判決送達後20日內補提上訴理由書（須附繕本）
。未表明上訴理由者，逕以裁定駁回。
中    華    民    國    97    年      12    月   3    日
                          書記官  宋  鑠  瑾


司法院資訊處製作；財團法人民間司法改革基金會備份。
